臺灣士林地方法院民事判決
111年度重訴字第160號
原      告  賴文忠  

訴訟代理人  林順益律師
被      告  陳恕真  
上列當事人間請求所有權移轉登記等事件，本院於民國111年8月
22日言詞辯論終結，判決如下：
    主  文
確認兩造間於民國一百零五年六月一日就如附表所示不動產所為
之信託關係不存在。
訴訟費用由被告負擔。
    事實及理由
壹、程序事項
本件原告原起訴請求被告將如附表所示不動產（下合稱系爭房
  地）所有權移轉登記予原告，因板信銀行已向法院聲請強制執
  行系爭房地，被告現已無從移轉系爭房地之所有權登記，原告
  乃將聲明變更為如主文第1項所示（見本院卷第12、126頁），
  核與民事訴訟法第255條第1項第4款規定相符，應予准許。
按確認法律關係之訴，非原告有即受確認判決之法律上利益者
  ，不得提起之，民事訴訟法第247條第1項前段定有明文。本件
  原告主張：兩造間於民國105年6月1日就系爭房地所為之信託
  關係不存在，然為被告所否認，是原告在法律上之地位尚有不
  安之狀態，且此種不安之狀態，能以確認判決將之除去，是原
  告提起本件確認之訴，自有即受確認判決之法律上利益。
貳、實體事項
原告主張：兩造於105年6月1日就系爭房地簽訂委託人及受益人
  均為伊之信託契約（下稱系爭信託契約），並於105年6月4日
  辦畢信託登記。系爭信託契約約定：由伊將系爭房地信託移轉
  被告，由被告於信託期間105年6月1日起至107年5月31日止，
  就系爭房地對外管理處分出售，以使伊最終得獲取信託管理處
  分後之利益。然現信託期限業已屆滿，兩造間並未延展系爭信
  託契約或另為協議，系爭信託契約關係應已消滅，但為被告所
  否認，伊自得訴請確認兩造間系爭信託契約關係不存在等語。
  並聲明如主文第1項所示。
被告則以：系爭信託契約雖登記為為原告之自益信託，然其目
  的實係為擔保訴外人楊美蘭、池宜娟對伊新臺幣（下同）800
  萬元之債務（下稱系爭楊美蘭、池宜娟債務），而由原告將系
  爭房地信託予伊，以擔保系爭楊美蘭、池宜娟債務，且約定待
  楊美蘭、池宜娟清償800萬元後，方能塗銷信託登記，因楊美
  蘭、池宜娟迄未清償債務，用以擔保債務之信託目的尚未達成
  ，故信託期間對伊而言並未屆期。且系爭信託契約第8條已約
  明，原告未經伊書面同意，不得隨時終止系爭信託契約，是系
  爭信託契約關係應仍存在等語，資為抗辯。並聲明：原告之訴
  駁回。
按信託關係，因信託行為所定事由發生，或因信託目的已完成
  或不能完成而消滅，信託法第62條定有明文。是信託行為之當
  事人在為信託行為時定有存續期間，於期限屆滿時，除法律另
  有規定外，信託關係即因期限屆滿時失其效力而消滅。查原告
  主張之上開事實，業據其提出系爭信託契約、系爭房地登記謄
  本等件為證（見本院卷第18-37頁），可信為真。且由系爭信
  託契約信託主要條款⒈⒉⒍已明載：信託目的在於使受託人依本
  信託條款管理與處分系爭房地，且管理處分之受益人為原告，
  信託期間自105年6月1日至107年5月31日為止，此與原告一再
  主張：係因其投資購買系爭房地後，苦於未能轉售獲利，故依
  馬聰慧提議，為尋求從事保險，人脈較廣之被告代為出售獲利
  了結，故而辦理系爭信託契約締結等語，互核相符。是系爭信
  託契約乃屬為原告利益所成立之自益信託，被告既然未能依約
  處分系爭房地，則信託關係自應因信託期間屆滿而消滅。惟被
  告仍以上情置辯，並提出協議書（下稱系爭協議書，詳見本院
  卷第104、106頁）為其論據。是本件爭點厥為：被告抗辯：兩
  造間實為擔保債務成立信託，債務尚未清償，信託關係不消滅
  ，是否可採？
茲就爭點析述如下：
㈠被告雖辯稱信託目的尚未達成，應解為信託對其尚未終了而以
  上情置辯。然按解釋契約，固須探求當事人立約時之真意，不
  能拘泥於契約之文字，但契約文字業已表示當事人真意，無須
  別事探求者，即不得反捨契約文字而更為曲解。又當事人主張
  有利於己之事實者，就其事實有舉證之責任，民事訴訟法第27
  7條本文定有明文。準此，如ㄧ方以依法登記之法律行為契約文
  字主張其效力而可認有適當之證明，主張隱藏有他項法律行為
  之他方，自應就此有利於己之事實，負舉證責任。次按，契約
  須當事人互相表示意思一致始能成立，但所謂互相表示意思一
  致，並不限於當事人間直接為之，由第三人為媒介而將各方互
  為之意思表示從中傳達因而獲致意思表示之一致者，固仍不得
  謂契約並未成立，然主張契約成立者，仍應就意思表示已透過
  第三人媒介傳達而獲致一致之事實，負舉證之責（最高法院68
  年台上字第1504號判例意旨參照）。
㈡經查，兩造彼此並不相識，就締結系爭信託契約，並未直接接
  觸，被告方面均係與訴外人楊美蘭接洽，再由楊美蘭與馬聰慧
  研商，原告則係由馬聰慧告知傳遞意思表示等情，為兩造所不
  爭執（見本院卷第126-127頁筆錄）。而由證人馬聰慧於本院
  具結證稱：伊因與楊美蘭有借貸關係，因而積欠楊美蘭債務，
  而楊美蘭又積欠被告債務，遭被告催討，楊美蘭因而要求伊提
  供伊與原告合資購買之系爭房地為擔保設定，然系爭房地係登
  記在原告名下，原告不可能答應將合資財產供作擔保，因伊認
  為系爭房地終究要賣，乃與楊美蘭協商設定自益信託，透過楊
  美蘭去賣，如能成交，一方面可讓楊美蘭賺介紹費，而伊若由
  處分而分得與原告合資之獲利，亦可用以清償積欠楊美蘭之債
  務，楊美蘭即表示其可介紹做保險業務之被告受託去賣，然楊
  美蘭怎麼與被告協商，伊不知道；楊美蘭協商後，伊乃跟原告
  談及，找人出售處分系爭房地，且委託他人處理後之利益還是
  會回到原告身上；原告亦希望得順利處分獲利，因而同意，然
  伊從未告知原告伊與楊美蘭或楊美蘭與被告間之系爭楊美蘭、
  池宜娟債務問題。於系爭信託契約期限屆滿後，伊聯繫楊美蘭
  、被告希望能塗銷信託登記，被告表示要清償系爭楊美蘭、池
  宜娟債務後，方同意協同塗銷，伊為求能順利塗銷，乃草擬系
  爭協議書，依序給池宜娟、楊美蘭、被告簽名，約定若系爭楊
  美蘭、池宜娟債務清償，被告即應配合塗銷。然簽訂系爭協議
  書之過程，因涉及伊個人債權債務問題，與原告無關，伊並未
  向原告確認或告知原告等語（見本院卷第159-164頁筆錄）。
  由此以觀，無論於訂立系爭信託契約或系爭信託契約屆期後時
  ，被告雖均透過楊美蘭聯繫池宜娟、馬聰慧協商其等間債權債
  務問題，且或許於被告與楊美蘭之間，曾得到以系爭房地之價
  值用以擔保系爭楊美蘭、池宜娟債務之結論，然作為意思表示
  媒介之馬聰慧，並未接收到此擔保之目的，更未將之轉達告知
  原告，而得原告之同意。是然縱楊美蘭與被告討論過程中，有
  提及以擔保系爭楊美蘭、池宜娟債務為目的成立信託契約之規
  劃，然此等意思表示，顯然並未透過馬聰慧之媒介傳達予原告
  知悉，是自難認得背於系爭信託契約所明載之自益信託意旨文
  句，而認兩造間實質上可成立具擔保意旨之信託。是則，被告
  以兩造間實為擔保目的之信託，於系爭楊美蘭、池宜娟債務清
  償前，信託不消滅云云，自無所據。
㈢至系爭信託契約第8條：原告未經被告書面同意，原告不得隨時
  終止信託契約或申請塗銷信託登記之約定，核僅係指信託期間
  內，系爭信託契約不得隨時終止，並非謂信託期間屆滿後，被
  告仍得主張期限未屆滿，或原告不得以期限屆滿請求被告塗銷
  之意，被告以之抗辯，容有誤會。又被告雖聲請訊問證人池宜
  娟、楊美蘭，以證明被告與池宜娟、楊美蘭或其等與馬聰慧之
  協議經過，然負責媒介意思表示之馬聰慧既然未能將意思表示
  傳遞原告，則無論馬聰慧、楊美蘭、池宜娟與被告間如何協商
  ，均無涉於兩造間應成立之系爭信託契約內容，是自無再予調
  查訊問之必要，均附此敘明。
從而，原告訴請確認兩造間系爭信託契約關係不存在，為有理
  由，應予准許。
據上論結，本件原告之訴為有理由，爰判決如主文。　　　
中　　華　　民　　國　　111 　年　　9 　　月　　27　　日
                  民事第三庭  法  官  王沛雷
以上正本係照原本作成。
被告如對本判決上訴，應於判決送達後20日內向本院提出上訴狀
，若委任律師提起上訴者，應一併繳納上訴審裁判費，否則本院
得不命補正逕行駁回上訴。
中　　華　　民　　國　　111 　年　　9 　　月　　27　　日
                              書記官  邱筱菱